【裁判字號】    94,訴,2244
【裁判日期】    950210
【裁判案由】    強盜等
【裁判全文】
臺灣臺中地方法院刑事判決              94年度訴字第2244號
公  訴  人  臺灣臺中地方法院檢察署檢察官
被      告  乙○○
                    （現另案於臺灣臺中監獄執行中）
指定辯護人  本院公設辯護人丁○○
上列被告因強盜等案件，經檢察官提起公訴（九十四年度偵字第
九八二五、九十四年度毒偵字第三一五一號）及移送併辦（臺灣
臺中地方法院檢察署九十四年度毒偵字第五五七一號），本院判
決如下：
    主    文
乙○○連續施用第一級毒品，累犯，處有期徒刑捌月；扣案之注
射針筒壹支，沒收。又意圖為自己不法之所有，以強暴至使不能
抗拒，而取他人之物，處有期徒刑伍年肆月。應執行有期徒刑伍
年拾月；扣案之注射針筒壹支，沒收。
    犯罪事實
一、乙○○曾於民國九十年間因違反毒品危害防制條例等案件，
    經本院分別判處有期徒刑十月及八月確定，經送監接續執行
    ，於九十三年三月三十一日因縮短刑期假釋付保護管束出監
    ，所餘刑期於九十三年四月十四日保護管束期滿未經撤銷假
    釋，以已執行論。復因前開施用毒品案件，經依本院裁定令
    入戒治處所執行強制戒治，而於九十一年十一月二十六日強
    制戒治期滿執行完畢。(一)詎乙○○仍不知悔悟，竟基於施用
    第一級毒品海洛因之概括犯意，自九十四年五月二十五日某
    時起至九十四年六月十一日某時止，在其臺中縣烏日鄉○○
    村○○街二巷一三三號住處，以將海洛因摻入香煙內點燃後
    吸其煙氣或將海洛因摻水稀釋後置於注射針筒內施打於靜脈
    血管等方式，連續施用第一級毒品海洛因多次，平均每天施
    用二次。(二)乙○○另意圖為自己不法之所有，基於攜帶兇器
    竊盜機車後騎乘以搶奪他人財物之犯意，先於九十四年六月
    十二日八時許，攜帶其所有客觀上足以造成人生命身體安全
    發生危險而可供作兇器使用之十公分薄刃剪刀一把（未扣案
    ），至臺中縣烏日鄉○○路一○五巷二十號前，見甲○○所
    有車牌號碼ＩＺＨ－八七一號重型機車一輛置於該處，即以
    上開剪刀插入該重型機車電門鑰匙孔內旋轉發動該機車，得
    手後隨即將該剪刀丟棄並騎該重型機車離去現場尋找搶奪之
    目標，並於同日十一時許，行經臺中市○區○○路一段五一
    九號時，適見丙○○獨自一人在該處將個人所有之米色皮包
    一只準備放於所騎乘之機車座墊下置物箱時，乙○○見有機
    可乘，遂基於為自己不法所有之意圖，將所騎前開ＩＺＨ－
    八七一號重型機車停於路旁，隨即下車趨前自丙○○右後方
    動手搶丙○○前開米色皮包，嗣因丙○○反抗與乙○○發生
    拉扯，並緊抓前開米色皮包不放，乙○○即變更搶奪為強盜
    之意圖與手法，徒手施強暴自丙○○後腦勺下方揮拳毆打一
    下未成傷，致丙○○因後腦突遭乙○○毆打頭暈無力而跌坐
    在地無法抗拒，乙○○隨即強行取走前開米色皮包一只【內
    有ＳＯＮＹＥＲＩＣＳＳＯＮ牌Ｔ６１０行動電話一支、現
    金新臺幣（下同）九千元及臺灣企銀提款卡、大眾銀行現金
    卡各一張，均已發還丙○○】，乙○○得手後，立即騎乘前
    開ＩＺＨ－八七一號重型機車，沿臺中市○區○○路往烏日
    方向逃逸，嗣經警循線於同年月日十一時十五分許，在臺中
    市○區○○路與文心南路口將乙○○逮捕，並扣得乙○○所
    有供其前開施用海洛因所用之注射針筒一支。
二、案經丙○○訴由臺中市警察局第三分局報請臺灣臺中地方法
    院檢察署檢察官偵查起訴。
    理    由
一、訊據被告乙○○對於前揭連續施用第一級毒品海洛因、攜帶
    兇器竊盜等犯罪事實坦承不諱，並坦承有於上開時地搶奪被
    害人丙○○之米色皮包一只之事實，惟矢口否認有何強盜犯
    行，辯稱：其只是要從告訴人丙○○後面過去順勢搶走告訴
    人的皮包，因為告訴人反抗拉著皮包，所以順手打了告訴人
    一下，其並不是強盜；又其犯竊盜及強盜行為係因罹患精神
    躁鬱症，精神狀況不佳，並有幻聽之情形，案發當天其本來
    要去自殺，經警察帶其回家，回家後其過得迷迷糊糊，其並
    不知道當天有做這樣的事情云云。然查：
  (一)被告前開連續施用第一級毒品海洛因之事實，業據被告坦承
    不諱，並有中山醫學大學附設醫院檢驗科藥物檢測中心篩檢
    報告一份附卷足證，復有被告所有供其施用海洛因所用之注
    射針筒一支扣案可資佐證。又被告曾於九十年間因施用毒品
    案件，經依本院裁定令入戒治處所施以強制戒治，而於九十
    一年十一月二十六日戒治期滿，此有臺灣高等法院被告全國
    前案紀錄表及臺灣臺中地方法院檢察署刑案資料查註紀錄表
    各一份在卷可參，其於強制戒治執行完畢後五年內再犯本件
    施用毒品罪，依毒品危害防制條例第二十三條第二項之規定
    ，即應依法追訴。被告此部分自白核與事實相符，事證明確
    ，其施用第一級毒品海洛因之犯行洵堪認定。
  (二)再者，被告對其於前揭時、地持客觀上可作為兇器之剪刀一
    把竊取被害人甲○○前開車牌號碼ＩＺＨ－八七一號重型機
    車之事實坦承不諱，且據被害人甲○○於警詢證述明確，此
    外復有扣押筆錄、扣押物品目錄表、臺中市警察局車輛尋獲
    通報單、車輛竊盜、車牌失竊資料個別查詢報表－查詢車輛
    認可資料、贓證物領具保管單、現場圖一份及照片三張在卷
    可憑，是被告攜帶兇器行竊前開車牌號碼ＩＺＨ－八七一號
    重型機車之事實堪以認定。
  (三)被告於九十四年六月十八日十一時許，騎前開竊得之重型機
    車，行經臺中市○區○○路一段五一九號時，適見告訴人丙○○獨自一人在該處將個人所有之米色皮包一只準備放於所
    騎乘之機車座墊下置物箱時，而下車搶奪告訴人丙○○米色
    皮包，嗣因告訴人丙○○反抗並緊抓前開米色皮包不放，被
    告即以徒手施強暴自告訴人丙○○後腦勺下方揮拳毆打一下
    未成傷，致告訴人丙○○因後腦突遭被告毆打頭暈無力而跌
    坐在地無法抗拒，被告隨即強行取走該米色皮包一只等事實
    ，業據告訴人丙○○於警詢時及偵查中指訴甚詳，並有照片
    一張可佐；且被告於警詢、檢察官偵查中及本院審理時均供
    陳：其搶告訴人丙○○米色皮包時，因告訴人丙○○反抗與
    其發生拉扯，所以其揮拳打告訴人丙○○後腦勺，告訴人丙○○被打後跌坐地上，其就將告訴人丙○○的米色皮包搶走
    等語。亦與告訴人丙○○於警詢及偵查中所證情節大致相符
    ，足證被告行搶時告訴人丙○○確有反抗，只因嗣後遭被告
    施以徒手毆打之強暴手段致無法抗拒，始遭被告搶走前開米
    色皮包無誤；則被告所施前開強暴手段抑壓告訴人丙○○之
    抗拒，足使告訴人丙○○喪失其自由意思，應屬強盜行為。
    且按搶奪與強盜，雖同具不法得財之意思，然搶奪係乘人不
    備，公然掠取他人之財物，如施用強暴脅迫，致使不能抗拒
    而取其財物或令其交付者，則為強盜罪（最高法院六十四年
    臺上字第一一六五號判例參照）。至所稱「強暴」，係指對
    人身加以有形之暴力，使之受抑制而不能抗拒；況被告行搶
    之時縱意在搶奪，惟遭告訴人丙○○發覺後，變更犯意為強
    盜，進而施強暴手段致使不能抗拒，而劫取財物，其圖為不
    法所有取得他人財物之犯意，始終一貫，僅於中途變更搶奪
    手段為強取而已，先前之搶奪行為，即為強盜行為之一部，
    應僅成立強盜罪（此即學理上所謂之轉念強盜），此亦有最
    高法院八十九年度臺上字第一三二號判決可供參考；則被告
    前開所為顯非乘告訴人丙○○不備，而係以對告訴人丙○○
    加以有形之暴力使之受抑制而不能抗拒，並藉以強取告訴人
    丙○○前開米色皮包一只，其所為核與刑法第三百二十八條
    第一項之強盜罪構成要件該當。被告前開所辯其係搶奪而非
    強盜云云，自不足採。
  (四)另被告就其所犯攜帶兇器竊盜及強盜犯行部分為精神耗弱之
    抗辯，經本院函送行政院衛生署草屯療養院實施精神鑑定之
    結果，表示略以：綜合被告之個人生活史、疾病史、身體檢
    查、精神狀態檢查、腦波檢查與心理評估結果，診斷結果認
    被告有海洛因成癮及疑似精神官能性憂鬱症，依被告病史，
    長期使用海洛因，經多次戒治仍無法中斷海洛因之使用，且
    使用海洛因之問題已造成被告生活功能的缺損和無法維持社
    會角色。精神官能性憂鬱症是以情緒低落、鬱悶、失眠或嗜
    睡、活力低、失喜樂感、低自尊、自責、無法專心、對將來
    感覺沒有希望為主要症狀。被告應符合診斷標準，但因長期
    使用海洛因，亦有類似之現象產生，故兩者不易清楚區分且
    其病程會相互干擾。不論是在犯行當時或鑑定當時，被告對
    於外界事務之知覺理會與判斷作用，以及自由決定意思之能
    力，應未較普通人之平均程度顯然減退，其精神狀態應未達
    精神耗弱致不能處理自己事務之程度。被告犯行和其長期使
    用毒品及人格特質，導致其輕忽社會規範和不為自身行為負
    責之態度較為相關。另被告雖自述曾有數次獨處時聽到有人
    呼喚名字的聲音或是誦經聲，但其描述和一般典型之聽幻覺
    不盡相同，評估被告應無幻聽症狀等語，此有行政院衛生署
    草屯療養院九十四年十二月二十一日草療精字第七一四○號
    函所檢送之精神鑑定報告書一份在卷足憑，因此，被告提出
    之精神耗弱抗辯，亦無從成立。
  (五)被告所持以行竊機車之剪刀一把，為十公分長薄刃之尖銳之
    物，此據被告供陳明確，在客觀上足以危害人之生命、身體
    ，自屬兇器；而被告竊取前開被害人甲○○所有之車牌號碼
    ＩＺＨ－八七一號重型機車既遂，及強盜告訴人丙○○之米
    色皮包一只既遂，其顯有為自己不法所有之意圖甚明。綜上
    所述，本件事證明確，被告所辯，顯係事後卸責之詞，要難
    採信，其犯行洵堪認定。
二、核被告所為，係犯毒品危害防制條例第十條第一項之施用第
    一級毒品罪、刑法第三百二十八條第一項之強盜罪及同法第
    三百二十一條第一項第三款之攜帶兇器竊盜罪。被告為供施
    用而持有毒品，其持有之低度行為，已為施用之高度行為所
    吸收，不另論罪。被告先後多次施用海洛因犯行，時間緊接
    ，所犯犯罪構成要件相同罪名，顯係基於概括犯意反覆為之
    ，應依刑法第五十六條連續犯之規定論以一罪，並加重其刑
    。被告攜帶兇器竊取被害人甲○○所有重型機車之目的，在
    於騎乘找尋強盜目標並於得手後利用該重型機車逃逸，所犯
    攜帶兇器竊盜罪與強盜罪之間，有方法結果之牽連關係，為
    牽連犯，應從一重之強盜罪處斷（公訴人認應分論併罰，尚
    有未洽，併此敘明）。被告所犯施用第一級毒品罪與強盜罪
    二罪間，犯意各別，所犯構成要件不同，應予分論併罰。臺
    灣臺中地方法院檢察署九十四年度毒偵字第五五七一號移送
    併辦之犯罪事實與起訴之犯罪事實相同，為同一犯罪事實，
    本院原應加以審理，附此敘明。末查，被告前於九十年間因
    違反毒品危害防制條例等案件，經本院分別判處有期徒行十
    月及八月確定，經送監接續執行，於九十三年三月三十一日
    因縮短刑期假釋付保護管束出監，所餘刑期於九十三年四月
    十四日保護管束期滿未經撤銷假釋，以已執行論，此有臺灣
    高等法院被告全國前案紀錄表及臺灣臺中地方法院檢察署刑
    案資料查註紀錄表各一份在卷可憑，其於受有期徒刑執行完
    畢後五年以內，再犯本件有期徒刑以上之罪，為累犯，應依
    刑法第四十七條之規定分別加重其刑，並就施用第一級毒品
    罪部分遞加重之。爰審酌被告前因施用毒品犯行曾經觀察、
    勒戒及強制戒治，竟又再施用毒品不輟，無視於毒品對於自
    身健康之戕害及國家對於杜絕毒品犯罪之禁令，惡性非輕，
    再本於施用毒品犯罪之人，亦為「病人」之考量，且被告正
    值壯年，不思以正當手段謀取財富之犯罪動機、目的，及所
    為強盜行為危及人身安全及自由之手段，嚴重影響社會秩序
    、被害人法益及其犯罪所得財物均經被害人領回，與犯罪後
    僅坦承部分犯行，且就所犯強盜犯行，猶以精神狀態抗辯避
    重就輕，未全然悔悟之犯後態度等一切情狀，分別量處如主
    文所示之刑，並定其應執行之刑。扣案之注射針筒一支，為
    被告所有，供其施用海洛因所用之物，業據被告供明在卷，
    爰依刑法第三十八條第一項第二款之規定宣告沒收之。
據上論斷，應依刑事訴訟法第二百九十九條第一項前段，毒品危
害防制條例第十條第一項，刑法第十一條前段、第五十六條、第
三百二十八條第一項、第三百二十一條第一項第三款、第五十五
條、第五十一條第五款、第四十七條、第三十八條第一項第二款
，判決如主文。
中    華    民    國    95    年     2    月    10    日
                  刑事第六庭    審判長法  官  簡源希
                                      法  官  鄧敏雄
                                      法  官  戴博誠
上正本證明與原本無異。
如不服本判決，應於送達後十日內向本院提出上訴狀（須附繕本
），上訴於臺灣高等法院臺中分院。
                                      書記官  鄭淑英
中    華    民    國    95    年     2    月    10    日
【附錄論罪科刑法條】
毒品危害防制條例第十條第一項：
施用第一級毒品者，處六月以上五年以下有期徒刑。
刑法第三百二十八條第一項：
意圖為自己或第三人不法之所有，以強暴、脅迫、藥劑、催眠術
或他法，至使不能抗拒，而取他人之物或使其交付者，為強盜罪
，處五年以上有期徒刑。
刑法第三百二十一條第一項第三款：
犯竊盜罪而有左列情形之一者，處六月以上五年以下有期徒刑：
三、攜帶兇器而犯之者。


司法院資訊處製作；財團法人民間司法改革基金會備份。
